【裁判字號】    99,訴,389
【裁判日期】    990528
【裁判案由】    偽造文書等
【裁判全文】
臺灣板橋地方法院刑事判決               99年度訴字第389號
公  訴  人  臺灣板橋地方法院檢察署檢察官
被      告  辛○○
選任辯護人  林廷隆律師
上列被告因偽造文書等案件，經檢察官提起公訴（九十八年度偵
字第二九六七號），本院判決如下：
    主  文
辛○○無罪。
    理  由
一、公訴意旨略以︰被告庚○○（待本院緝獲後另結）係總維建
    設股份有限公司（下稱總維建設公司）之實際負責人，被告
    辛○○係總維建設公司之財務部副理，亦為被告庚○○之胞
    妹。緣於民國八十八年六月間，被告庚○○為取得資金，欲
    以所購入之板橋市○○段一五四三、一五七二、一五八八地
    號等三筆土地與相鄰之板橋市○○段一五四六地號等二十六
    筆土地之地主，合建「總維致理」建案，並以此建案向板信
    商業銀行股份有限公司（下稱板信商銀）埔墘分行申請土地
    融資新臺幣（下同）一億二千萬元，並由被告辛○○負責與
    板信商銀聯繫及辦理後續事宜。而戊○○（所涉背信罪嫌，
    業經檢察官為不起訴處分確定）前為板信商銀埔墘分行之授
    信承辦人員，其依據華邦不動產鑑定顧問有限公司於八十八
    年六月八日由估價師王德華署名出具之鑑價報告，認上開板
    橋市○○段一五四三、一五七二、一五八八地號等三筆土地
    每坪一百三十七萬元，總價二億二千零六十三萬三千一百元
    ，並認該三筆土地及「總維致理」建案具有價值，評估該三
    筆土地之平均單價為每坪九十萬元，總價為一億四千四百五
    十六萬七千元，而簽擬准予購地融資一億零一百萬元、加二
    成設定之意見後，送交板信商銀埔墘分行之襄理及副理核章
    同意後，送交板信商銀總行審查部承辦人廖正通、副總經理
    李紹墩及總經理陳正勳核章後，再由董事長劉炳輝同意此授
    信案件，送交該行八十八年度第二十五次授信投資審議委員
    會及該行第一屆第六十一次臨時董事會決議通過，並依審查
    部意見，本案應於前開土地過戶完成，取得建築執照後，再
    依撥貸之條件辦理。然此建案，被告庚○○前於八十六年間
    即委託馮和治建築師事務所以板橋市○○段一五四六地號等
    二十九筆土地，向臺北縣政府工務局申請建照執照，但因其
    中六筆土地未取得土地所有權或土地使用權同意書，且未於
    六個月內補件，業遭臺北縣政府工務局撤銷申請。詎被告庚○○為求上開板信商銀之授信案件能順利撥貸，竟與被告辛○○共同基於意圖為自己不法所有及偽造文書之犯意，於不
    詳時間，在臺北縣某處，將其於八十六年間委託丁○○建築
    師事務所以板橋市○○街江子翠段第一崁小段九十六—六十
    一地號等七筆土地申請，並於八十八年九月間順利取得之臺
    北縣政府工務局「捌捌板建字第陸陸貳號」建造執照（下稱
    江子翠段建造執照），變造成臺北縣板橋市○○段一五四六
    地號等二十九筆土地所申請之建造執照，再將該不實之建造
    執照申請書及變造之臺北縣政府工務局「捌捌板建字第陸陸
    貳號」建造執照（下稱變造之文化段建造執照）交由被告辛○○，提供予板信商銀埔墘分行辦理撥貸作業。而戊○○於
    取得該不實之建造執照申請書及變造之文化段建造執照後，
    本應於審查該不實之建造執照申請書及變造之文化段建造執
    照等資料據以撥貸時，需實質審核建造執照申請書及建造執
    照之真實性，竟因處理事務怠於注意，未發現該不實之建造
    執照申請書與變造之建造執照影本內容有諸多錯誤，而於該
    不實之建造執照申請書與變造之文化段建造執照影本上蓋印
    「與正本相符」之戳章及私章後，將審查文件逐級陳核，致
    使板信商銀埔墘分行之襄理及副理陷於錯誤，誤認總維建設
    公司已取得建造執照，符合撥貸條件，而於八十八年九月四
    日以年利率百分之八點二五為放款條件，如數撥貸一億零一
    百萬元予總維建設公司，而總維建設公司於八十九年七月四
    日後，即無力攤還本息，總計造成板信商銀一億一千二百二
    十八萬五千元呆帳之損害。因認被告辛○○與被告庚○○共
    同涉犯刑法第二百十六條、第二百十一條之行使變造公文書
    罪嫌、刑法第三百三十九條第一項之詐欺取財罪嫌云云。
二、按犯罪事實應依證據認定之，無證據不得認定犯罪事實。不
    能證明被告犯罪或其行為不罰者，應諭知無罪之判決，刑事
    訴訟法第一百五十四條第二項、第三百零一條第一項分別定
    有明文。又按刑事訴訟上證明之資料，無論其為直接或間接
    證據，均須達於通常一般之人均不致有所懷疑，而得確信其
    為真實之程度，始得據為有罪之認定，若其關於被告是否犯
    罪之證明未能達此程度，而有合理懷疑之存在，致使無從形
    成有罪之確信，根據「罪證有疑，利於被告」之證據法則，
    即不得遽為不利被告之認定（最高法院七十六年度台上字第
    四九八六號判例意旨可資參照）。其以情況證據（即間接證
    據）斷罪時，尤須基於該證據在直接關係上所可證明之他項
    情況事實，本乎推理作用足以確證被告有罪，方為合法，不
    得徒憑主觀上之推想，將一般經驗上有利被告之其他合理情
    況逕予排除（最高法院三十二年上字第六十七號判例意旨亦
    可參照）。再按刑事訴訟法上所謂認定犯罪事實之證據，係
    指足以認定被告確有犯罪行為之積極證據而言，如未能發現
    相當證據或證據不足以證明，自不能以推測或擬制之方法，
    以為裁判基礎（最高法院二十九年上字第三一０五號及四十
    年台上字第八十六號判例意旨可資參照）。再依刑事訴訟法
    第一百五十四條所規定之無罪推定原則，並非僅為被告個人
    之訴訟利益而設，尤其重在發現真實以求國家刑罰權之正確
    行使。若無足可證明被告從事犯罪構成要件之積極證據，無
    論假定某一被告為犯人而命其自證無罪，藉以過濾及鎖定特
    定犯罪人，或推測被告涉及之某項罪名，而依其自辯過程蒐
    求該被告生活經歷資料，藉以判斷其究竟有無構成特定犯罪
    ，俱非法之所許。
三、訊據被告辛○○固坦認於上揭時地擔任總維建設公司之財務
    部副理，並有將該建造執照申請書及文化段建造執照影本提
    供予證人戊○○以向板信商銀辦理貸款，進而貸得一億零一
    百萬元之事實，惟堅決否認有何變造公文書以行使罪及詐欺
    取財罪之犯意，辯稱：我在公司職位為財務部副理，只懂財
    務，建造執照的部分並不懂，關於銀行貸款之處理，我負責
    向公司各部門拿銀行核貸所需相關資料，本件板信商銀土地
    融資案中，係依照一般向銀行貸款之程序提供相關資料，建
    造執照申請書、工地平面圖是公司工務部或開發部給我，借
    款人資料、保證人資料是向管理部取得，而文化段建造執照
    正本是庚○○在八十八年九月三日交給我，我在當日就通知
    銀行人員來拿該建造執照影本，板信商銀因而在八十八年九
    月四日撥款，我當時並不知該建造執照有遭變造，並無詐騙
    銀行之故意等語。
四、本件公訴人認被告辛○○涉犯變造公文書以行使罪嫌及詐欺
    取財罪嫌，無非係以以下證據為其論據：
┌───┬─────────┬─────────────┐
│編 號 │  證  據  名  稱  │  待  證  事  實          │
├───┼─────────┼─────────────┤
│  一  │卷附被告庚○○通緝│被告庚○○逃匿無蹤，現仍遭│
│      │資料              │通緝中                    │
├───┼─────────┼─────────────┤
│  二  │被告辛○○於警詢及│一、否認犯行之辯解。      │
│      │偵查中之供述      │二、渠在總維建設公司負責覆│
│      │                  │    核傳票，如果有銀行的人│
│      │                  │    員來接洽，會由渠負責後│
│      │                  │    續與銀行間之聯絡。    │
│      │                  │三、渠有負責上開板信銀行核│
│      │                  │    貸案件，渠負責與板信銀│
│      │                  │    行聯繫。              │
│      │                  │四、渠是這個案子的主要聯繫│
│      │                  │    窗口，渠跟銀行的人聯絡│
│      │                  │    ，並請銀行人員至公司拿│
│      │                  │    文件資料。            │
│      │                  │五、卷附之臺北縣政府工務局│
│      │                  │    88板建字第662號建築執 │
│      │                  │    照及建築執照申請書係渠│
│      │                  │    交付予戊○○。        │
│      │                  │六、上開資料係被告庚○○交│
│      │                  │    付渠，再由渠交付戊○○│
│      │                  │    之事實。              │
│      │                  │七、上開資料係被告庚○○在│
│      │                  │    處理，渠不清楚建照執照│
│      │                  │    係偽造。              │
│      │                  │八、戊○○供稱被告辛○○僅│
│      │                  │    將建築執照影本交付，被│
│      │                  │    告辛○○並向戊○○表示│
│      │                  │    建築執照已經請領到，要│
│      │                  │    求戊○○撥款之事實。  │
├───┼─────────┼─────────────┤
│  三  │卷附臺北縣政府工務│一、卷附建造執照（建築地點│
│      │局88板建字第662號 │    為板橋市○○段1546號等│
│      │建造執照影本（建築│    29筆土地）遭變造之事實│
│      │地點為板橋市○○段│    。                    │
│      │1546號等29筆土地）│二、卷附建築執照（建築地點│
│      ├─────────┤    為板橋市○○街江子翠第│
│      │卷附臺北縣政府工務│    一崁小段96-61等7筆土地│
│      │局88板建字第662號 │    ）方為真實之事實。    │
│      │建造執照影本（建築│                          │
│      │地點為板橋市○○街│                          │
│      │江子翠第一崁小段96│                          │
│      │-61等7筆土地）    │                          │
├───┼─────────┼─────────────┤
│  四  │證人丁○○於警詢中│一、88板建字第662號建造執 │
│      │之證述            │    照之起造人是總維建設公│
│      │                  │    司，設計人是丁○○。  │
│      │                  │二、88板建字第662號建造執 │
│      │                  │    照之建築地點為板橋市大│
│      │                  │    同街江子翠第一崁小段96│
│      │                  │    -61等7筆土地。        │
│      │                  │三、一個核准字號不會有二個│
│      │                  │    不同的建築地點，所以文│
│      │                  │    化段的建築執照應該不是│
│      │                  │    真實的。              │
├───┼─────────┼─────────────┤
│  五  │證人馮和治於警詢中│一、建築地點在板橋市○○段│
│      │之證述            │    1546號等23筆土地建案申│
│      │                  │    請書是渠建築師事務所送│
│      │                  │    件的。                │
│      │                  │二、惟卷附臺北縣政府工務局│
│      │                  │    88板建字第662號建造執 │
│      │                  │    照影本上有多處與建築執│
│      │                  │    照申請書多有未合。    │
│      │                  │三、渠確定該份建築執照是遭│
│      │                  │    變造之事實。          │
├───┼─────────┼─────────────┤
│  六  │證人乙○○於警詢中│一、建築地點在板橋市○○段│
│      │之證述            │    1546號等23筆土地建案，│
│      │                  │    因土地所有權並沒有全部│
│      │                  │    取得，所以並沒有核准建│
│      │                  │    築執照。              │
│      │                  │二、臺北縣政府工務局88板建│
│      │                  │    字第662號建造執照係遭 │
│      │                  │    變造之事實。          │
├───┼─────────┼─────────────┤
│  七  │同案被告戊○○於警│一、就系爭貸款案件，總維建│
│      │詢及偵查中之供述  │    設公司向板信商銀提出土│
│      │                  │    地融資申請，並且提出建│
│      │                  │    照執照申請書、建築師設│
│      │                  │    計藍圖、地籍圖謄本、土│
│      │                  │    地謄本、鑑價報告、營運│
│      │                  │    計畫書等。            │
│      │                  │二、總維建設公司核貸的條件│
│      │                  │    是需有建造執照，並加2 │
│      │                  │    成設定。              │
│      │                  │三、渠在辦理撥款時，總維建│
│      │                  │    設公司請渠到公司去，由│
│      │                  │    辛○○拿著一張護貝好的│
│      │                  │    建築執照正本，但是黃素│
│      │                  │    華沒有把建築執照拿給渠│
│      │                  │    看，直接就去影印，並且│
│      │                  │    將影本交給渠，並向渠表│
│      │                  │    示建築執照已經請領到，│
│      │                  │    要渠辦理撥款之事實。  │
│      │                  │四、渠係看到辛○○手上有拿│
│      │                  │    一份建造執照，並且在影│
│      │                  │    印機影印後才拿給渠，渠│
│      │                  │    才會相信該份建造執照是│
│      │                  │    真實的。              │
│      │                  │五、渠有看到辛○○拿正本去│
│      │                  │    影印交給渠，也有比對影│
│      │                  │    印的內容無誤，所以才會│
│      │                  │    辦理撥貸。            │
└───┴─────────┴─────────────┘
五、經查︰
  (一)被告辛○○於上揭時地係擔任總維建設公司之財務部副理，
    其兄即被告庚○○則係總維建設公司之實際負責人。被告庚○○以所購入之板橋市○○段一五四三、一五七二、一五八
    八地號等三筆土地與相鄰之板橋市○○段一五四六地號等二
    十六筆土地之地主，合建「總維致理」建案，並以此建案向
    板信商銀埔墘分行申請土地融資，被告辛○○負責與板信商
    銀聯繫及辦理後續事宜。嗣因前板信商銀埔墘分行授信承辦
    人員戊○○依據華邦不動產鑑定顧問有限公司估價師王德華
    署名出具之鑑價報告，認該三筆土地及「總維致理」建案具
    有價值，而簽擬准予購地融資一億零一百萬元、加二成設定
    之意見後，後送交板信商銀埔墘分行之襄理及副理核章同意
    後，送交板信商銀總行審查部承辦人廖正通、副總經理李紹
    墩及總經理陳正勳核章後，再由董事長劉炳輝同意此授信案
    件，送交該行八十八年度第二十五次授信投資審議委員會及
    該行第一屆第六十一次臨時董事會決議通過，並依審查部意
    見，本案應於前開土地過戶完成，取得建築執照後，再依撥
    貸之條件辦理。然該建案因被告庚○○前委託馮和治建築師
    事務所以上開二十九筆土地向臺北縣政府工務局申請建照執
    照遲未核准，被告庚○○為求能儘速順利撥貸，竟將其於八
    十八年九月間順利取得之江子翠段建造執照變造成臺北縣板
    橋市○○段一五四六地號等二十九筆土地所申請之建造執照
    ，再將該不實之建造執照申請書及變造之建造執照交由被告
    辛○○，由被告辛○○將該不實之建造執照申請書及變造之
    文化段建造執照影本提供予證人戊○○以向板信商銀辦理貸
    款，進而貸得一億零一百萬元一節，固經江子翠段建造執照
    申請之建築師即證人丁○○、文化段建造執照申請之建築師
    即證人馮和治、馮和治建築師事務所職員即證人乙○○、前
    板信商銀埔墘分行授信承辦人員即證人戊○○分別於法務部
    調查局北部地區機動工作組調查及偵查中證述明確，並有江
    子翠段建造執照、變造之文化段建造執照各一份在卷可參，
    且為被告辛○○所不否認上情，是此部分事實雖堪認定，然
    被告辛○○則堅決否認有何變造公文書以行使罪及詐欺取財
    罪之犯意，並以前揭情詞置辯。是以被告辛○○於將該建造
    執照申請書及文化段建造執照提供予證人戊○○以向板信商
    銀辦理貸款之際，在主觀上究竟有無明知或可得而知其兄即
    被告庚○○所交付予其之該建造執照申請書係屬不實及文化
    段建造執照係屬變造，卻仍持之提供予證人戊○○以向板信
    商銀辦得貸款之變造公文書以行使罪及詐欺取財罪之犯意，
    厥為本件之關鍵爭執點，茲論述如下：
  (二)據證人丁○○於本院審理中證稱：臺北縣政府工務局建造執
    照八八板建字第六六二號之建案（指江子翠段建造執照）是
    由我申請。與我接洽的是庚○○。在庭的辛○○沒有跟我接
    洽。當初申請建造執照時也沒有跟辛○○接洽。該建造執照
    申請核發下來後，我交給庚○○，沒有交給辛○○。申請建
    造執照所需的文書該公司職員彙整後由庚○○交給我的。我
    認識辛○○，她在公司應該是負責會計出納等語；（參見本
    院卷第一六０頁正、反面、第一六一、一六二頁正面）；證
    人乙○○於本院審理中證述：上開板橋市○○段一五四三、
    一五七二、一五八八等地號土地建案，是庚○○與我接洽。
    該建案之建造執照申請書，我們事務所的作業是把文件送過
    去，他們用印完後會打電話通知我們去拿，他們內部是誰做
    的我不曉得。第一次申請建造執照被退件後，是庚○○叫我
    再補掛號一次。辛○○不可能跟我聯絡要我補掛號。沒有跟
    辛○○接洽過業務。後來案件撤銷後總維建設公司只付了六
    十萬元工本費，是開票，後來跳票，後來庚○○再拿現金過
    來等語（參見本院卷第一六二頁反面、第一六三頁正、反面
    、第一六四頁正面）；證人戊○○於本院審理中證以：本件
    之核貸案係由板信商銀經理帶我去總維建設公司，由董事長
    庚○○向經理和我二人說明「總維致理」建案之過程及雛形
    。在等建造執照下來這段期間，辛○○沒有催我核貸撥款，
    只是等到她拿建照後才通知我過去。辛○○沒有跟我提到土
    地發展的前景、希望核貸的額度等，是跟庚○○談的時候有
    提到，辛○○只有業務上資料提供而已等語（參見本院卷第
    一六四頁反面、第一六六頁正面）；證人即當時總維建設公
    司工務部門職員壬○○於本院審理中證稱：總維建設公司一
    般建案之規劃設計係由開發部開始作業。開發部建案的定稿
    係由董事長庚○○所決定，而建案定稿後申請下來之建造執
    照則交由公司之管理部統一保管，若需要建造執照則應向管
    理部申請。我在總維建設公司任職時，辛○○一直都是在財
    務部，她並不會保管建造執照等語（參見本院卷第一六七頁
    正、反面）；證人即當時總維建設公司工務部門工程師丙○○證述：總維建設公司建造執照之申請一般由開發部先與建
    築師討論，由董事長庚○○決定是否定案，定案後向縣政府
    送照申請，而建造執照申請通過後則會送回公司管理部統一
    保管，若需要建造執照則係向管理部要，辛○○並不會保管
    建造執照等語（參見本院卷第一六九頁正、反面），證人即
    當時總維建設公司財務部職員甲○○於本院審理中證以：「
    總維致理」一案之申請建造執照由老闆庚○○決定。公司決
    定要花錢時最終決定權人是老闆庚○○等語（參見本院卷第
    一七四頁正面）。是綜合證人丁○○、乙○○、戊○○、壬○○、丙○○、甲○○等六人以上證述可知，總維建設公司
    之相關建案，均係由被告庚○○所決定，並由被告庚○○與
    相關金融機構人員接洽融資貸款事宜，有關江子翠段建造執
    照之建案、抑或本件「總維致理」建案均同，且亦係由被告
    庚○○參與規劃設計及委請相關建築師申請建造執照等流程
    ，又一有申請核准之建造執照下來後，亦由總維建設公司管
    理部統一保管，其他部門如有需要方才向該管理部申請，而
    被告辛○○僅係負責該公司財務方面事宜，而未參與「總維
    致理」建案實際規劃設計及申請建造執照之過程，亦未因此
    等事宜而與丁○○、乙○○、丙○○等人接觸，且日後該建
    案遭退件而要求再補掛號以及撤銷後支付建築師事務所六十
    萬元工本費現金之人，均為被告庚○○，而非被告辛○○一
    節，均與被告辛○○前揭所辯大致相符，則被告辛○○前揭
    所辯其將建造執照申請書及文化段建造執照提供予證人戊○○以向板信商銀辦理貸款之際，並不知其兄即被告庚○○所
    交付予其之該建造執照申請書係屬不實以及文化段建造執照
    係屬變造一情，並非不可採信。
  (三)又公訴意旨雖引證人壬○○、丙○○、己○○、甲○○、丁○○、乙○○、己○○於本院審理中之部分證述而認：1.總
    維建設公司並未取得「總維致理」建案之建造執照，且若取
    得建造執照會有後續開發整地之發包行為，但總維建設公司
    都沒有進行後續建築的行為，故被告辛○○辯稱其至調查局
    始知，已屬可疑。2.總維建設公司要申請款項，款項金額均
    會會財務部，經簽核後始支出，所以總維建設公司是否支付
    「總維致理」建案之建照設計費，被告辛○○亦應明瞭。3.
    再申請建造執照，其金額約為法定造價約百分之五、六，如
    建造執照沒有申請成功，依業界慣例可能沒有收費或收百分
    之五十、六十，或只酌收工本費用，因「總維致理」該案被
    撤銷，錢亦還給總維建設公司，該筆金額為五百多萬元，總
    維建設公司只付六十多萬元的工本費，則被告辛○○身為總
    維建設公司之財務部副理，對公司資金調度應甚為清楚，又
    幾乎都在找錢，對公司的財務狀況是否支出五百多萬元的建
    照費用，更是自知甚明，在公司沒有支出建造執照費用卻取
    得建造執照，被告辛○○豈能認公司認公司已取得建照執照
    ？故被告辛○○企圖以只負責財務而將責任全部推給在逃之
    被告庚○○承擔等情，以佐為不利被告辛○○之認定。然查
    ：
    (1)觀之證人壬○○於本院審理中就此係證稱：知道有「總維
      致理」這個案子，但最後沒有推這個案子。沒有推成好像
      是地主不合建。我們不會知道公司內部的人知道什麼原因
      沒有推成，因為跟我們部門沒關係等語（參見本院卷第一
      六八頁正、反面）；證人林安雄於本院審理中就此係證述
      ：因為後來大家都解散後知道案子沒有成，大家都領不到
      薪水才知道案子都沒有成，那時候大家都陸續離職了。別
      人知不知道建造執照下來我不知道，我知道案子沒有成是
      因為董事長發生事情以後，大家才知道這個案子大概都不
      會成。有聽說建造執照核下來，但不記得聽誰講的。有剛
      剛開始整地，後來解散時才知道又還沒下來。因為那時候
      很亂，剛開始以為公司很穩定都按照申請，到董事長發生
      事情大家才知道公司事情那麼多等語（參見本院卷第一七
      ０頁正面）；證人己○○就此係證以：我當時沒有參與「
      總維致理」建造執照這塊，所以不知道進度。一、兩年前
      調查局長官談很久以後拿這東西給我看，我也很驚訝怎會
      有這東西，驚訝的原因是因為看到的內容不大一樣等語（
      參見本院卷第一七二頁正面）；證人甲○○就此係證稱：
      什麼時候公司的人都知道「總維致理」沒有成時間上我不
      記得。因為案子拖很長，最後也不了了之。我所謂沒有下
      來是因為案子沒有繼續推動，那時好像薪水也出問題等語
      （參見本院卷第一七四、一七五頁反面）。綜合證人壬○○、林安雄、己○○、甲○○等四人就此部分所述，顯然
      「總維致理」此一建案係因與其他地主有合建同意與否等
      問題，故在時間上拖延甚久，且均在被告庚○○發生相關
      刑事官司等問題後，該公司員工方得悉該公司及相關營運
      狀況發生問題，又其四人亦對該建造執照究竟有無核准下
      來？抑或何時核准下來？均不甚明瞭，顯難僅以此一建案
      事後未有進行後續建築整地行為，即遽認被告辛○○於其
      兄即被告庚○○將該建造執照申請書及文化段建造執照交
      付予其之際，即可推認其明知或可得而知該等資料係屬不
      實或變造。且被告辛○○就其所辯：我說調查局才知道是
      指當時才確認這個東西是假的等語（參見本院卷第一九五
      頁反面），亦與常情亦不相違，因依證人壬○○、林安雄
      、己○○、甲○○等四人就此部分所述可悉，於本件遭人
      匿名檢舉進行偵查之前，其四人或總維建設公司之其餘員
      工均無人可明確或可得知悉該文化段建造執照係屬變造，
      縱有生疑亦不過係心裡猜測而已！準此以觀，自難遽認被
      告辛○○此部分所辯不可採信。
    (2)又被告辛○○於案發當時雖為總維建設公司財務部副理，
      對於公司資金進出固應知悉，而總維建設公司在「總維致
      理」建案中，確有支付該案建造執照設計監造費予建築師
      公會，復對照證人乙○○於本院審理中證述：「總維致理
      」案被撤銷後，該案之建造設計費係由建築師公會退還給
      總維建設公司，而偵卷第三二頁之臺灣省建築師公會桃園
      辦事處函中所謂之「設計監造費」即是總維建設公司「總
      維致理」案被撤銷後所退款之案件等語（參見本院卷第一
      六三頁正、反面），則細觀該臺灣省建築師公會桃園縣辦
      事處函一份內容以查，該函發文日期為九十年二月九日，
      內容表示因馮和治建築師事務所承辦「總維致理」案改由
      許烈嘉建築師設計監造，建築師公會桃園辦事處遂將原先
      繳納之設計監造費四百六十一萬二千八百二十五元改電匯
      入建築師公會臺北市聯絡處等語，然被告辛○○乃係於此
      一函文發文之前之八十八年九月三日，即將被告庚○○所
      交付予其之不實建造執照申請書及變造文化段建造執照提
      供予證人戊○○，則自難以事後該建造執照設計監造費退
      而轉匯至其他建築師事務所之事實，遽而推論被告辛○○
      於提供證人戊○○該建造執照申請書及文化段建造執照之
      際，即明知或可得而知該建造執照申請書係屬不實及建造
      執照係屬變造，反可據此函文而認被告辛○○於八十八年
      九月三日之前即有依其所任職之財務部為總維建設公司在
      「總維致理」建案中核撥支付該案建造執照設計監造費高
      達四百六十一萬二千八百二十五元予馮和治建築師事務所
      ，再由馮和治建築師事務所該筆款項預付予臺灣省建築師
      公會桃園縣辦事處，始能用以申請建造執照一情，則以被
      告辛○○及其當時所任職之財務部於案發之際與之前既有
      依照總維建設公司之正常程序核撥支付此一建案之設計監
      造費，即難認被告辛○○於八十八年九月三日為本件行為
      之際即有詐欺取財及變造公文書以行使之犯意，或其有與
      被告庚○○共同為詐欺取財及變造公文書以行使之犯意聯
      絡，自無從以嗣後發生之情事反推被告辛○○於案發當時
      即已知悉或可得知悉該文化段建造執照係屬變造或建造執
      照申請書係屬不實之情形。
    (3)再被告辛○○於八十八年九月三日之前即有依其所任職之
      財務部為總維建設公司在「總維致理」建案中核撥支付該
      案建造執照設計監造費高達四百六十一萬二千八百二十五
      元予馮和治建築師事務所，再由馮和治建築師事務所該筆
      款項預付予臺灣省建築師公會桃園縣辦事處，始能用以申
      請建造執照一情，已如前述，則以被告辛○○於八十八年
      九月三日為本件行為之際，其主觀上既認知總維建設公司
      確有支出四百六十一萬二千八百二十五元之建造執照設計
      監造費，且該時又係由其兄即被告庚○○交付其所謂之文
      化段建造執照及建造執照申請書，則被告辛○○於該時實
      不可能有「公司沒有支出建造執照費用卻取得建造執照，
      被告辛○○豈能認公司認公司已取得建照執照？」之認識
      。再以馮和治建築師事務所於「總維致理」建案遭撤銷後
      ，該案建造執照設計監造費仍以其事務所之名義存在臺灣
      省建築師公會桃園縣辦事處，直至九十年一、二月之際變
      更設計監造人，該款項始轉匯入該公會臺北市聯絡處，且
      非直接匯還總維建設公司，總維建設公司與馮和治建築師
      事務所雙方關於「總維致理」案之關係，至此始為結束，
      而總維建設公司支付馮和治建築師事務所之六十萬元工本
      費，又係於雙方關係結束後所為之給付，又此一建案相關
      業務、申請與款項支付、退票後以現金支付工本費六十萬
      元均係被告庚○○與建築師事務所人員接洽，而被告辛○○從未因該等事項與建築師事務所人員接洽一情，亦據證
      人乙○○於法務部調查局北部地區機動工作組調查及本院
      審理中所證述明確在卷（參見九十七年度他字第三一六七
      號偵卷第四十—四二頁正、反面、本院卷第一六三頁正、
      反面、第一六三頁正、反面、第一六四頁正面），並有臺
      灣省建築師公會桃園縣辦事處函一份在卷可參（九十七年
      度他字第三一六七號偵卷第三二頁）。據此，更難認被告
      辛○○於八十八年九月三日為本件行為之際即有詐欺取財
      及變造公文書以行使之犯意，或其有與被告庚○○共同為
      詐欺取財及變造公文書以行使之犯意聯絡，實無從以嗣後
      發生之情事反推被告辛○○於案發當時即已知悉或可得知
      悉該文化段建造執照係屬變造或建造執照申請書係屬不實
      之情形。
  (四)復觀之本院向板信商銀調取本件貸款資料以查，總維建設公
    司當時之董事李松鶴因屬板信商銀埔墘分行經理之利害關係
    人身分，故無法擔任連帶保證人，故板信商銀乃於八十八年
    七月三十日董事會決議徵提連帶保證人一名，被告辛○○亦
    因此於八十八年九月四日在該授信約定書及借據上補簽名為
    連帶保證人一節，此有板信商銀簽呈、授信約定書及借據各
    一份在卷可參。依此以觀，如被告辛○○於八十八年九月三
    日為本件行為之際既已知悉該建造執照申請書係屬不實及文
    化段建造執照係屬變造，則其理當不會旋即於翌日擔任該建
    案之連帶保證人，以免事後案情爆發而徒惹民、刑事官司纏
    身方是！反適足徵被告辛○○於本件行為之際，對於被告庚○○所交付予其之建造執照申請書係屬不實及文化段建造執
    照係屬變造，確屬不知情，其才能為其在主觀上所認知此一
    建案係屬正常之情況下擔任連帶保證人。
  (五)綜上所述，足認被告辛○○前揭所辯，尚屬可採。從而，被
    告辛○○案發當時擔任總維建設公司之財務部副理，並未經
    手或處理該公司相關建造執照申請或核准下來後保管之相關
    業務，則本件「總維致理」建案之設計、申請建造執照、款
    項支付、退票後以現金支付工本費六十萬元等過程，均係由
    被告庚○○與相關人士接洽，被告辛○○均從未經手且未參
    與其中，是被告辛○○於本件行為之際，對於被告庚○○所
    交付予其之建造執照申請書係屬不實及文化段建造執照係屬
    變造，確屬不知情，自難認被告辛○○有何公訴意旨所指具
    有變造公文書以行使罪及詐欺取財罪之犯意，亦難認其有與
    被告庚○○共同為變造公文書以行使及詐欺取財之犯意聯絡
    。是本件公訴意旨所認被告辛○○涉犯變造公文書以行使及
    詐欺取財等罪嫌所憑之證據，均未達通常一般人均不致有所
    懷疑，而得以確信其為真實之程度。此外，本院復查無其他
    積極證據足資證明被告辛○○有何公訴意旨所指涉犯變造公
    文書以行使及詐欺取財之犯行，揆諸前揭法條及判例意旨說
    明，被告辛○○之犯行洵難認定，自不能證明被告辛○○犯
    罪，依法應為無罪判決之諭知，以昭審慎。
  (六)被告庚○○部分待本院緝獲後另結。
據上論斷，應依刑事訴訟法第三百零一條第一項，判決如主文。
本案經檢察官蘇振文到庭執行職務。
中    華    民    國    99    年    5    月     28    日
                  刑事第六庭    審判長法  官  胡堅勤
                                      法  官  盧軍傑
                                      法  官  林家賢
上列正本證明與原本無異。
如不服本判決，應於判決送達後十日內，向本院提出上訴書狀，
並應敘述具體理由；其未敘述上訴理由者，應於上訴期間屆滿後
二十日內向本院補提理由書（均須按他造當事人之人數附繕本）
「切勿逕送上級法院」。
                                      書記官  林政良
中    華    民    國    99    年    5     月    28    日

司法院資訊處製作；財團法人民間司法改革基金會備份。
